【裁判字號】    99,上更(一),130
【裁判日期】    990928
【裁判案由】    強盜
【裁判全文】
臺灣高等法院高雄分院刑事判決     99年度上更(一)字第130號
上  訴  人
即  被  告  甲○○
選任辯護人  法律扶助何曜男律師
上列上訴人因被告強盜案件，不服臺灣高雄地方法院98年度訴字
第597 號中華民國98年11月25日第一審判決（起訴案號：臺灣高
雄地方法院檢察署98年度偵字第9413號），提起上訴，本院判決
後，經最高法院發回更審，判決如下：
    主  文
原判決撤銷。
甲○○無罪。
    理  由
一、公訴意旨略以：被告甲○○意圖為自己不法之所有，於民國
    98 年3月26日11時35分許，持客觀上可為兇器之美工刀1 把
    ，進入址設高雄市新興區○○○街210 號之「秀莉SPA 生活
    館」，以美工刀脅迫上開SPA 生活館之負責人丙○○，並喝
    令丙○○交付新臺幣（下同）2 千元，致使丙○○不能抗拒
    ，丙○○表示沒有錢後，甲○○則強行打開店內抽屜，強行
    取走抽屜內之鑽石戒指（重量約58分）及雷達手錶各1 只（
    價值合計8 萬元），丙○○見狀即與甲○○發生拉扯，因而
    遭甲○○手持之美工刀劃傷，致右手受有傷害。甲○○得手
    後隨即由上址SPA 生活館側邊巷子逃逸，嗣經丙○○報警處
    理，經警調閱上址SPA 生活館附近監視器畫面，始循線查獲
    上情，因認被告涉犯刑法第330第1項之加重強盜罪嫌。
二、證據能力之判斷：
  (一)按被告以外之人於偵查中向檢察官所為之陳述，除顯有不可
    信之情況者外，得為證據，刑事訴訟法第159 條之1 第2 項
    定有明文。本件被害人丙○○於檢察官偵查中所為之證述內
    容，業經其具結擔保該等證詞之真實性，且經本院提示後，
    檢察官、被告及其辯護人，對上開證詞之證據能力不爭執，
    復於原審及本院審理中到庭接受詰問，對被告之詰問權已有
    所保障，而綜合本案全部卷證，並無發現顯不可信之情事，
    復與本案相關之待證事實具有關連性，依前揭刑事訴訟法第
    159 條之1 第2 項規定，自應具有證據能力。
  (二)錄影監視畫面、相片等物，均係利用機械力攝錄畫面後，再
    將該等畫面客觀、自然呈現之物，此與「供述證據」係供述
    者對於有關體驗之事實，經由知覺、記憶、表現、敘述或敘
    述性動作等過程予以傳達者自為不同，其本質上屬物證之一
    種，非屬供述證據，不適用傳聞法則。因此，卷附監視錄影
    畫面、蒐證相片、監視錄影翻拍相片、被告本人相片等證據
    ，既與被告本件犯行有相當之關聯性，且非不法取得，自應
    具有證據能力。
  (三)按鑑定人由審判長、受命法官或檢察官就下列之人選任1人
    或數人充之：就鑑定事項有特別知識經驗者。經政府機關委
    任有鑑定職務者；鑑定之經過及其結果，應命鑑定人以言詞
    或書面報告；法院或檢察官得囑託醫院、學校或其他相當之
    機關、團體為鑑定，或審查他人之鑑定，並準用第203 條至
    第206 條之1 規定，刑事訴訟法第198 條、第206 條第1 項
    、第208 條第1 項分別定有明文。本件卷附內政部刑事警察
    局98年4 月6 日刑紋字第09800447890 號鑑定書，雖係被告
    以外之人於審判外之書面陳述，然內政部刑事警察局係臺灣
    高等法院檢察署關於指紋鑑定之概括選任鑑定機關，此有臺
    灣高等法院檢察署92年9 月9 日檢文允字第0921001203號函
    附之「臺灣高等法院檢察署檢察長概括選任鑑定機關表列」
    足參，則上開毒品鑑定書，為刑事訴訟法第159 條第1 項規
    定之例外情形，應有證據能力。
  (四)高雄市政府警察局新興分局扣押筆錄、扣押物品目錄表、現
    場勘查報告，均係被告以外之人於審判外所做之書面陳述，
    屬於傳聞證據。惟其本質上屬公務員本於職權所為，其正確
    性及可信性頗高，如有錯誤亦可請求更正，應屬第159 條之
    4 第1 款由公務員職務上所製作之紀錄或證明文書，具有證
    據能力。
  (五)遠傳電信股份有限公司0000000000、0000000000門號使用者
    資料及通聯紀錄，均屬電信業者通常業務過程所需製作之紀
    錄文書，並無顯不可信之情況，應屬刑事訟訴法第159 條之
    4 第3 款業務之文書，均應具有證據能力。
  (六)按被告以外之人於審判外之言詞或書面陳述，除法律有規定
    者外，不得作為證據，刑事訴訟法第159 條第1 項定有明文
    。被害人丙○○於警詢中之陳述，乃被告以外之人於審判外
    之言詞陳述，且經被告、辯護人於本院審理中主張其無證據
    能力，復查無其他依法得為證據之情事，依上開條文規定，
    自不得作為證據。惟刑事訴訟法第159 條第1 項所規定禁止
    作為證據者，僅係禁止作為認定犯罪事實及法律效果之實質
    證據，至於作為證明其他證據證明力之彈劾證據，則屬自由
    證明範圍，要非為法所禁止。是被害人於警詢中所為之陳述
    ，仍得作為其於偵訊及本院審理時所為證詞之彈劾證據，不
    受刑事訴訟法第159 條第1 項之限制，併予敘明。
三、按犯罪事實應依證據認定之，無證據不得認定犯罪事實，刑
    事訴訟法第154 條第2 項定有明文。又認定犯罪事實所憑之
    證據，雖不以直接證據為限，間接證據亦包括在內；然而無
    論係直接或間接證據，其為訴訟上之證明，須於通常一般之
    人均不致有所懷疑，而得確信其為真實之程度者，始得據為
    有罪之認定，倘其證明尚未達到此一程度，而有合理性之懷
    疑存在時，即難為有罪之認定。再者，告訴人之告訴係以使
    被告受刑事訴追為目的，是其陳述是否與事實相符，仍應調
    查其他證據以資審認，此有最高法院52年台上字第1300號、
    76年度台上字第4986號判例可資參照。次按被害人或目擊證
    人對於犯罪嫌疑人之指認，於證據法上本屬直接證據，具有
    極高度之證據價值。然犯罪嫌疑人有受正當法定程序保障之
    權利，對於犯罪嫌疑人之指認，自不得有不符合正當法定程
    序之情況發生。我國現行刑事訴訟法中，並未有關於指認程
    序之規定，目前司法警察（官）調查犯罪所為之指認，係依
    內政部警政署所發布之「警察機關實施指認犯罪嫌疑人程序
    要領」（於民國90年8 月20日發布，92年8 月12日修正列於
    「警察偵查犯罪規範」第92條），規定如需實施被害人、檢
    舉人或目擊證人指認犯罪嫌疑人，應依下列要領為之：「一
    、指認前應由指認人先陳述嫌疑人特徵。二、指認前不得有
    任何可能暗示、誘導之安排出現。三、指認前必須告訴指認
    人，犯罪嫌疑人並不一定存在於被指認人之中。四、實施指
    認，應於偵訊室或適當處所為之。五、應為非一對一之成列
    指認（選擇式指認）。六、被指認之人在外形上不得有重大
    差異。七、實施指認應拍攝被指認人照片，並製作紀錄存證
    。八、實施照片指認，不得以單一相片提供指認，並避免提
    供老舊照片指認。」又法務部於93年6 月23日修正發布之「
    檢察機關辦理刑事訴訟案件應行注意事項」，其第99點亦有
    指認犯罪嫌疑人方式之相同規定，資為偵查中為指認之準據
    ，俾使指認之程序正當化，袪除指認過程可能發生之誤導情
    事，提高案發之初所為指認之正確性，避免發生指認錯誤，
    造成錯判冤獄。上揭指認規則，係參酌先進法治國家實務運
    作之規範，旨在導正長期以來調（偵）查實務有關犯罪嫌疑
    人之指認程序草率，應認屬於保障犯罪嫌疑人之正當程序，
    具有補充法律規定不足之效果；且為內政部警政署及法務部
    依其行政監督權之行使所發布之命令，作為所屬機關人員於
    執行指認犯罪嫌疑人職務之依據，自有其拘束下級機關及屬
    官之效力，應認屬於具有法拘束力之法定正當程序。如有違
    反，即屬實施刑事訴訟程序之公務員違背法定程序（最高法
    院96年度台上字第404 號判決意旨參照、97年度台上字第13
    56號判決同旨）。
四、本件公訴人認被告涉有前開強盜罪嫌，係以告訴人丙○○之
    指訴為其主要論據。訊據上訴人即被告堅詞否認有何強盜之
    犯行，辯稱：本件強盜犯行非伊所為，被害人丙○○之指認
    不實，其於警詢時指稱歹徒有禿頭，但伊並無禿頭；另被害
    人丙○○稱與歹徒有拉扯，歹徒牙齒黑黑的，但伊牙齒並無
    黑黑的，被害人亦無任何瘀傷，並無任何證據足以證明伊涉
    有本件強盜犯行等語。
五、經查：
  (一)被害人丙○○於98年3 月26日上午11時35分許，獨自在其所
    經營之高雄市新興區○○○街210 號「秀莉SPA 生活館」內
    ，躺臥在美容床上休息時，突遭1 名歹徒進入店內持美工刀
    抵住其脖子，要求其交付2000元現金，致使不能抗拒，表示
    須起身至櫃檯抽屜查看有無零用金，該歹徒即改以上開美工
    刀抵住被害人腹部，隨同被害人至店內櫃檯處查看，然因被
    害人店內該櫃檯抽屜內僅餘4 元現金，該名歹徒即要求被害
    人開啟櫃檯其他抽屜查看有無其他財物，嗣該歹徒發現櫃檯
    另一抽屜內被害人所有之鑽石戒指及雷達牌手錶各1 只後，
    即強行將該鑽石戒指及雷達牌手錶取走，被害人於該名歹徒
    得手後，因欲奪回遭取走之財物，遂與歹徒發生拉扯，遭該
    名歹徒以手持之美工刀劃傷右手虎口等事實，業據被害人丙○○於檢察官偵查中、原審及本院上訴審審理時證述明確（
    見偵卷第25、26頁、原審卷第171 至177 頁、本院上訴卷第
    75 至76 頁背面），並有高雄市政府警察局新興分局現場勘
    察報告（見原審卷第101 、102 頁）及所附蒐證相片（原審
    卷第108 至111 頁）在卷可稽，固堪認定。
  (二)證人即被害人丙○○於檢察官偵查固證稱：伊遭強盜時，因
    為歹徒並沒有蒙面或戴口罩，所以伊可以清楚看到歹徒的臉
    ，而該名歹徒就是與伊共同在庭之被告，因為被告牙齒突突
    、黑黑的，與歹徒牙齒特徵相同，且被告當庭講話的聲音，
    亦與強盜伊財物的歹徒的聲音一樣等語（見偵卷第25、26頁
    ）；於原審審理時復到庭證稱：案發當時，歹徒強盜的過程
    ，從頭到尾約5 、6 分鐘，而因為強盜伊的歹徒，並沒有戴
    口罩、面罩或帽子，所以伊對於該名歹徒看得很清楚，該名
    歹徒身高約160 幾公分，牙齒黑黑的、齒列不整齊、門牙歪
    的不是很嚴重，是講台語，當時該歹徒有向伊表示，說其有
    AIDS，要伊給其2000元，而被告當庭以台語陳述「你拿2000
    元給我」的聲音，與該名歹徒的聲音相同，且經伊當庭比對
    被告與伊的身高，被告身高亦與該名歹徒相符，而被告的頭
    髮，也與該名歹徒一樣，被告就是強盜伊的歹徒，只是被告
    當時皮膚比較黑，沒有今日那麼白，伊與被告並沒有仇恨，
    如果被告不是該名歹徒，伊不會指認被告等語（見原審卷第
    171 至177 頁）；於本院前審審理時亦到庭證稱：被告拿刀
    抵住伊腹部，威脅伊去開抽屜，伊一開抽屜，被告看到就用
    手把鑽戒、雷達手錶抓起搶走，伊有拉被告的手，但被告用
    刀劃傷伊手等語（見上訴卷第76頁背面），堅決指認本案係
    被告所為。
  (三)惟查，本案查獲經過乃警方因被害人丙○○報案後，依據被
    害人所述歹徒逃逸路線調閱監視器，因未發現歹徒正面清淅
    畫面，乃據派出所內建置之前科犯資料檔案中相片，供予被
    害人指認，經被害人確認後，再傳喚被告到場供被害人指認
    等情，業經證人乙○○即承辦員警到庭證述綦詳（本院卷第
    72-74 頁），辯護人雖以乙○○上開證詞，與卷內高雄市政
    府警察局新興分局解送人犯報告書載：「本分局員警經比對
    監錄系統畫面，認許嫌涉嫌重大，復於98年3 月27日18時40
    分許，在高雄市○鎮區○○路573 巷8 號，通知許嫌到案說
    明，經被害人當場指認無誤後，報請檢察官核發拘票拘提。
    」等語不符（見偵卷第1-3 頁），認本案係單一指認，惟觀
    諸警卷內監視器錄影畫面，歹徒面容確未具得為人別辨識之
    特徵（見警卷第15頁），警方若未經被害人先行指認，尚無
    從僅憑監視錄影畫面即得尋獲被告，堪認本案被害人之指認
    係先經相片選擇式指認後，再進行單一指認（showup）無誤
    ，惟仍未進行真人列隊式指認（lineup）。至證人乙○○雖
    另證稱，本案尚有以6 張多人相片供被害人指認云云（本院
    卷第72頁），惟遍查卷證並無該6 張相片指認之紀錄，經本
    院質之後，證人始陳稱其記憶有誤，是以本案被害人所為之
    相片指認，並未經警方製作任何指認紀錄，亦可認定（本院
    卷第73頁）。再者，本案既係經警方先以轄區內前科犯資料
    檔案相片供被害人指認，顯見警方並非根據特定跡證、線索
    ，而係地毯式提供未必有何關連者之相片供被害人指認，則
    歹徒是否確為轄區前科犯本非無疑，被害人再從中蒐尋外形
    相似之人，即不能排除誤認之可能；且警方既係提供轄區內
    前科犯相片資料，已不可能檔案中之被指認人之外形均無重
    大差異，被害人指認時極可能僅憑自己記憶尋找相似特徵之
    人，更易發生錯誤；又被害人於報案時，曾經觀看警方提供
    之監視系統影像，以確認嫌犯之特徵，亦經被害人丙○○於
    警詢證述明確（見警卷第5 頁，此部分警詢僅供彈劾證據使
    用），且當警方尋獲被告時，係逕行告知被害人稱：已經抓
    到歹徒，要渠前往進行單一指認等情，亦經證人丙○○於原
    審證述綦詳（原審卷第175 、176 頁），則被害人指認前確
    有受不當暗示，致對於其原記憶造成干擾之可能。是以本案
    檢察官所憑之被害人指認，並未依循上開警察機關實施指認
    犯罪嫌疑人程序要領進行，顯有具體之瑕疵，可資質疑。
  (四)且據被害人初次警詢時所陳述之歹徒特徵時稱：歹徒1 人，
    歹徒特徵為微禿平頭、牙齒略為暴牙、約為160 公分、中等
    身材、深色長袖襯衫上衣、淡藍色牛仔褲、白色布鞋等語（
    警卷第5 頁，僅作為彈劾證據），其描述之特徵甚為平凡，
    並無任何排他性特徵可指。而被告穿鞋之身高為172 公分，
    業經原審當庭測量無誤（見原審卷第17頁），亦與被害人上
    開描述之身高不符。且被害人丙○○於偵查、原審固皆證稱
    被告即犯案歹徒，因被告的牙齒突突、黑黑的，門牙歪得不
    是很嚴重，與歹徒之牙齒特徵相同，聲音、身高、頭髮也一
    樣，祇是歹徒比較黑，沒有今日那麼白等語（見偵卷第25-2
    6 頁、原審卷第172 頁），其所言被告之特徵與作案歹徒已
    非全然一致。再被害人於警詢時係先陳述：歹徒係開啟其店
    內櫃檯後方之木櫃抽屜，經伊告知無錢後，該歹徒還是持續
    開啟抽屜直到發現財物即強行拿取等語（警卷第5 頁，僅作
    為彈劾證據使用），嗣於原審經被告詰以抽屜上應有伊之指
    紋時，竟改稱：「我沒有說你有去開抽屜，抽屜是我自已打
    開的」（原審卷第177 頁），可見被害人似有為堅持自已之
    指認而任意改變供述之嫌，其上開指認是否可信，更非無疑
    。況且被害人前未曾見過作案歹徒，其突遭強盜，受有人身
    威脅，勢必驚恐（原審卷第176 頁），是否仍能心無旁騖專
    心記下歹徒面容，亦堪懷疑，縱然據被害人所陳，伊與歹徒
    曾有近距離之接觸，惟其時間不過5 、6 分鐘（原審卷第17
    6 頁），仍甚短暫，不能認其必存有深刻無法磿滅之記憶，
    參諸過往91年10月間前衛生署長遭人錯誤指認之「舔耳案」
    、以及96年3 月間台南市發生警員遭奪槍開火，而警員發生
    錯誤指認嫌犯等公眾週知之案件，可知因人類記憶極易消逝
    或受到干擾，縱然被害人係出於真誠毫無誣陷他人之動機，
    亦不能保證其指認正確至明。
  (五)復本案發生後，經警方於98年3 月26日11時50分至高雄市新
    興區○○○街210 號現場，以粉末法採證後共採獲指紋6 枚
    ，其中於店門口白鐵把手上採獲指紋2 枚，編號F1、F2。於
    大廳第一、第三抽屜上各採獲指紋1 枚，編號F3、F4。另在
    第三抽屜內包裝鑽戒、雷達錶之紅包袋上亦採獲指紋2 枚，
    編號F5、F6。連同被害人丙○○、美容師劉雅芳二人指紋卡
    送高雄市政府警察局刑事鑑識中心鑑驗結果，認：「本案送
    鑑指紋6 枚（編號F1-F6 ），經本局刑事鑑識中心初步比對
    ，編號F3指紋與被害人丙○○之左拇指指紋相符；編號F2、
    F4指紋，因紋線模糊不清，特徵點不足，無法比對。編號Fl
    、F5、F6指紋送請刑事警察局鑑驗結果排除所附丙○○等人
    指紋後，輸入指紋電腦系統比對結果，未發現相符者。」此
    有高雄市政府警察局98年4月10日高市警鑑字第0980021678
    號函在卷可查（原審卷第112 頁）；而警方於案發後隔日即
    98年3 月27日下午6 時40分，至被告位於高雄市○鎮區○○
    路573 巷8 號之住處執行搜索，惟並未扣得任何贓物，亦未
    扣得任何與歹徒作案時所用之美工刀或所著之衣物等相關證
    物，亦有高雄市政府警察局新興分局搜索筆錄、扣押物品目
    錄表、無應扣押之物證明書、自願性同意搜索筆錄（警卷第
    8-12頁），而被告亦係同時經檢察官核發拘票拘提到案，有
    高雄市政府警察局新興分局解送人犯報告書在卷可查（偵卷
    第1-3 頁），若被告確為作案歹徒，縱其所得財物已經銷贓
    或花用，惟其既係無預警經警拘提到案，何以警方未在其住
    所查得任何與作案歹徒相類之衣物或工具？又本案被害人所
    指歹徒之監視器畫面影像，經原審及本院前審連同被告當庭
    所攝影像，分送內政部警政署及法務部調查局比對、判定之
    結果，均因影像模糊，未能有效比對、判定等情，亦有內政
    部警政署刑事警察局98年6 月9 日刑鑑字第0980076481號函
    附影像輸出紙（原審卷：73至74頁）、法務部調查局99年2
    月1 日調科伍字第09900032290 號函附照片（本院上訴卷第
    53-57 頁），自亦無從僅以上開監視器畫面所錄得歹徒身材
    、臉型、頭髮等身體特徵，與被告似屬相仿，即遽以推斷是
    被告即為歹徒。況上開特徵並無任何專屬性，尚不足為憑。
    是以本案除上開被害人有瑕疵之指認外，並無任何實質證據
    可資佐證，依上開說明，本案檢察官所舉之證明尚未達到於
    通常一般之人均不致有所懷疑，而得確信其為真實之程度，
    而有合理性之懷疑存在，即難為有罪之認定。
  (六)綜上所述，被告前開所辯，應屬可採，從而公訴人所持之前
    開論據，尚無法採為認定被告犯罪之證據；此外，檢察官復
    未提出其他積極證據足資證明被告有何加重強盜之犯行，被
    告被訴罪行，自屬不能證明。
六、原審未詳為推求，遽為論罪科刑之判決，即有未恰，被告執
    此聲明上訴，指摘原判決不當，為有理由，應由本院將原判
    決撤銷改判，並為被告無罪之判決。
據上論結，應依刑事訴訟法第369條第1項前段、第364條、第301
條第1項，判決如主文。
本案經檢察官陳宗吟到庭執行職務。
中    華    民    國    99    年    9     月    28    日
                  刑事第七庭    審判長法  官 莊飛宗
                                      法  官 謝宏宗
                                      法  官 蔡廣昇
以上正本證明與原本無異。
檢察官如不服本判決應於收受本判決後10日內向本院提出上訴書
狀，其未敘述上訴理由者，並得於提起上訴後10日內向本院補提
理由書狀（均須按他造當事人之人數附繕本）「切勿逕送上級法
院」。
中    華    民    國    99    年    9     月    28    日
                                      書記官 曾允志
附錄：1.刑事妥速審判法第8條:案件自第一審繫屬日起已逾六年
        且經最高法院第三次以上發回後，第二審法院更審維持
        第一審所為無罪判決，或其所為無罪之更審判決，如於
        更審前曾經同審級法院為二次以上無罪判決者，不得上
        訴於最高法院。

司法院資訊處製作；財團法人民間司法改革基金會備份。
